【裁判字號】    96,簡上,260
【裁判日期】    970710
【裁判案由】    修復漏水等
【裁判全文】
臺灣士林地方法院民事判決    96年度簡上字第260號
上  訴  人  戊○○
                        號1樓
訴訟代理人  甲○
                        號2樓
            陳文億律師
被  上訴人  丁○○
                        22號
上列當事人間請求修復漏水等事件，上訴人對於中華民國96年10
月11日本院內湖簡易庭96年度湖簡字第2272號第一審判決提起上
訴，本院於97年6月26日言詞辯論終結，判決如下：
    主  文
原判決關於駁回上訴人後開第二項之訴部分，並訴訟費用之裁判
均廢棄。
被上訴人應給付上訴人新臺幣陸仟伍佰伍拾伍元及自民國九十六
年四月二十日起至清償日止按年息百分之五計算之利息。
其餘上訴駁回。
第一、二審訴訟費用新臺幣伍仟伍佰零伍元由被上訴人負擔百分
之四，餘由上訴人負擔。
    事實及理由
一、上訴人起訴主張：上訴人為門牌臺北市南港區○○○路○ 段
    185 巷4 弄2 號1 樓房屋（下稱系爭1 樓房屋）之所有權人
    ，被上訴人為同址2 樓房屋（下稱系爭2 樓房屋）之所有權
    人，被上訴人前於民國93年9 月間未經申請修建執照，自行
    將系爭2 樓房屋改變隔間，改建成5 間套房，將地板重敲配
    置管線，因施工不當，造成系爭2 樓房屋之給水管及排水管
    破裂，並因施工過程劇烈震動使系爭整棟房屋之水管、接頭
    鬆脫滲漏，造成系爭1 樓房屋廁所內、廁所後方、廁所旁平
    頂產生漏水、油漆剝落等情形（下稱系爭漏水事件），經上
    訴人催請被上訴人修復，均未改善，上訴人遂委請裕皇裝潢
    有限公司估價，必要之修復費用為新臺幣（下同）185,000
    元，爰依民法第767 條、第184 條第1 項前段、第2 項規定
    ，請求被上訴人將系爭2 樓房屋給水管、排水管滲漏部分，
    修繕至不漏水之狀態，並給付上訴人185,000 元，及自起訴
    狀繕本送達之翌日起至清償日止，按年息5 ％計算之利息等
    語。
二、被上訴人則以：系爭漏水事件係同棟房屋4 號3 樓熱水器水
    管漏水所致，並非被上訴人裝潢更改系爭2 樓房屋隔間所致
    ，被上訴人並已於96年3 月間協調4 號3 樓屋主張雅晴，一
    同將管線更改為明管，並贊助7,000 元之施工費，現在已無
    漏水情形云云資為抗辯。
三、本件原審對於上訴人之請求，判決上訴人全部敗訴，上訴人
    聲明不服，求為廢棄原判決；被上訴人應將其所有坐落於臺
    北市○○○路○ 段185 巷4 弄2 號2 樓之房屋給水管、排水
    管之滲漏部分，修繕至不漏水之狀態；被上訴人應給付上訴
    人185,000 元，及自起訴狀繕本送達翌日起至清償日止，按
    年息5 ％計算之利息；被上訴人則求為判決駁回上訴。
四、兩造不爭執之事實：
  (一)上訴人為門牌臺北市南港區○○○路○ 段185 巷4 弄2 號1
    樓房屋之所有權人，被上訴人為同址2 樓房屋之所有權人。
  (二)被上訴人曾於93年間將系爭2 樓房屋改變隔間，改建成5 間
    套房，故將地板重敲配置管線。
  (三)系爭房屋1 樓於93年底即開始發生漏水，經上訴人於96年1
    月委請丙○○技師鑑定，經研判為「本標的物之平頂滲漏狀
    況及油漆剝落，應屬水管破裂滲漏導致」。
五、得心證之理由：本件上訴人主張被上訴人於93年間將系爭2
    樓改變隔間，因施工不當，致系爭1 樓房屋發生漏水、油漆
    剝落等情，為被上訴人所否認，而以前開情詞置辯，是本件
    兩造之爭點，即在於：(一)系爭房屋1 樓目前是否仍有漏水情
    形？(二)如前開爭點(一)為肯定，其漏水是否係因系爭2 樓房屋
    之地板給水管及排水管損壞所致？(三)如前開爭點(一)為肯定，
    其漏水是否係因被上訴人於系爭房屋2 樓施工不當所致？(四)
    如前開爭點(二)為肯定，上訴人依據民法第767 條規定請求被
    上訴人將系爭2 樓房屋之地板給水管及排水管損壞所致之漏
    水情形修繕至不會滲漏狀態，有無理由？(五)如前開爭點(二)或
    (三)為肯定，上訴人依據民法第184 條第1 項前段、第2 項規
    定，請求被上訴人賠償185,000 元，有無理由？茲分述如下
    ：
  (一)依上訴人提出96年2 月15日會勘後由臺北市土木技師公會出
    具鑑定報告書第3 頁中，十、鑑定結果指出：「一樓廁所平
    頂可見滲漏滴水持續低落，滲漏範圍…約為20.1㎡；二樓經
    勘查後亦發現在一樓廁所位置上方之房間，內部平頂亦有滲
    漏水現象，且房間內溼氣頗高，另外在二樓房間旁之陽台管
    道間，亦有滲漏潮濕現象。」，顯見在96年2 月15日時系爭
    1 樓房屋漏水之情形為「滲漏滴水持續低落，滲漏範圍…約
    為20.1㎡」，然經本院二次至現場履勘結果，96年8 月15日
    時系爭1 樓房屋為「浴室外左側天花板有油漆剝落，浴室門
    外前天花板連接之牆面，有油漆剝落，浴室內天花板有油漆
    剝落，浴室前方右側即房屋之後端（亦即二樓陽台地板）天
    花板油漆剝落」，97年4 月7 日時系爭房屋1 樓之情形為「
    廁所、廁所旁的天花板，兩處均有油漆剝落，本院卷第47頁
    上方照片天花板油漆剝落情形與現場勘驗情形大致相同…。
    後陽台外推部分天花板同本院卷第50、51頁下方照片所示，
    廁所天花板如本院卷50頁上方照片所示，證人乙○○位置上
    方天花板有輕微油漆剝落之情形，牆壁有水痕」，有履勘筆
    錄2 件及照片多件在卷可稽（原審卷第42頁、本院卷第47、
    50、51、64頁），是系爭1 樓房屋已無滴水持續滴漏之情形
    。再據證人即鑑定技師丙○○於本院97年4 月7 日勘驗現場
    時到庭證稱：「（問）以目前的狀況看起來是否還有漏水的
    情形？（答）目前的天花板比以前好多了，之前目視可看到
    水滴滴下來，現在看不到，用手觸摸，潮濕的狀況有改善比
    較乾燥」「（問）目前廁所的天花板是否還有潮濕？（答）
    摸起來濕濕的，因為裡面（混擬土中）還有水氣，會慢慢滲
    透出來，乾掉要一段長時間，半年、1 年、2 年都有可能。
    比以前的狀況乾燥。（問）為何還會掉漆？（答）因為混擬
    土中的水氣未乾透，水氣滲出來就會造成油漆剝落」「當初
    鑑定時，（2 樓）非常潮濕，還有漏水，旁邊房間棉被也是
    潮濕的，現在已經乾燥了，差別很大。」「依我的判斷，該
    部分（即陽台外推1 樓天花板）應該不是滲漏水，漏水的地
    方應是在卷46頁熱水器附近，由此慢慢滲漏到至陽台外推的
    1 樓天花板」（本院卷第64-67 頁）等語，及據證人即系爭
    1 樓房屋承租人乙○○證稱：租這間房子大約2 年多，94年
    10月25日至今，來沒多久1 樓天花板就開始漏水，大約到96
    年年中左右，今年沒有再滴漏的情況，維持目前的情況，被
    上訴人在去年沒有滴水情形之後有請人來漆天花板，漆完之
    後去年10月左右又開始掉漆等語綦詳。可認系爭1 樓房屋目
    前應已無滲漏水之情形，其所以產生油漆剝落，係因之前漏
    水事件發生時，混擬土中尚有水氣因時間經過漸漸滲透出來
    所致。
  (二)被上訴人主張其曾於96年3 月間雇工至證人張雅晴臺北市南
    港區○○○路○ 段185 巷4 弄4 號3 樓家中檢測有無漏水，
    檢測結果有漏水狀況，乃請證人張雅晴共同出資將冷熱進水
    管全部更換為明管等情，業據證人張雅晴於原審時到庭證述
    無訛，並有證人張雅晴出具之證明書1 件在卷可稽（本院卷
    第30、35-36 頁），堪信為真實。則系爭1 樓房屋於被上訴
    人雇工將同址4 號3 樓房屋水管更新後，既不再有漏水情形
    ，則上訴人請求被上訴人將系爭2 樓房屋給水管、排水管之
    滲漏部分，修繕至不漏水之狀態，即無必要，而不應准許。
  (三)按系爭房屋於63年9 月26日興建完成，至93年被上訴人將系
    爭2 樓房屋修建重新隔間時，屋齡已有30年之久，有建物登
    記謄本1 在卷可稽。而依前開鑑定報告書第3 頁中，十一、
    結論與建議中表示：「經研判本標的物之平頂滲漏狀況及油
    漆剝落，應屬水管破裂滲漏導致，由於本建築屋齡約有30年
    左右，內部埋設之給水管線係屬壓力管線，極有可能已經老
    化，造成接頭鬆脫，導致沿管道間之垂直方向接觸之結構體
    ，均有滲漏潮濕現象；由於水管經過屋頂至一樓之任何位置
    ，皆有可能鬆脫滲漏，由於給水管及排水管皆可能已經老化
    ，鑑於鑿開結構體更新管線耗時費事施工不易，建議協調各
    樓層住戶統一更新管線，並採用明管方式更新給水管及排水
    管，應屬較適當之方式。」，再據證人丙○○證稱：「因水
    管在任何地方都有可能破裂，因這間是老舊房屋，2 樓、3
    樓的水管都是在廁所附近轉進，無法判斷確實位置或2 、3
    樓的自有或公共管線滲漏，水管本身或接頭部分破裂也無法
    判斷」、「（問）2 樓隔間5 間套房，有無可能造成水管破
    裂？（答）如果施工不當有可能」等語綦詳（本院卷第64頁
    ），是應認系爭1 樓房屋所以發生滲漏水，係因系爭房屋整
    棟某處之水管破裂或接頭鬆脫所致。衡諸常情，老舊房屋之
    水管、接頭因時間久遠本易老化，較新設水管脆弱而容易受
    損，如再加以外力之強力撞擊或震動，更易產生裂痕或鬆脫
    ，致生滲漏水之情形。而本件被上訴人於93年間將系爭2 樓
    房屋修建隔間為5 間套房，在拆除舊隔間、管線、鋪設新管
    線之施工過程，勢必產生相當撞擊及震動，則系爭房屋整棟
    原有管線某處因施工強力震動而產生裂痕或接頭鬆脫，實有
    高度可能性。又上訴人所有之系爭1 樓房屋，確係於被上訴
    人施工修建後不久即發生滲漏水之情形，是本院審酌前開情
    事，認系爭1 樓房屋之漏水，應係被上訴人施工強力震動造
    成老舊水管裂損或接頭鬆脫滲水所致。而被上訴人對於修建
    重新隔間時未申請修建執照並不爭執，且其於施工過程中，
    本應注意避免損及鄰房，採取必要且適當之工法，其竟疏未
    注意，致該棟房屋某處水管因強烈震動產生裂痕或接頭鬆脫
    ，自應認被上訴人對於系爭1 樓房屋系爭漏水事件之發生有
    過失。則上訴人依據民法第184 條第1 項前段規定請求被上
    訴人負擔損害賠償責任，即屬有據。
  (四)而系爭1 樓房屋目前並無滲漏水之情事，已如前述，惟其油
    漆剝落部分，則係因之前滲漏水混擬土所含水氣慢慢滲透出
    來所致，是就油漆剝落部分，被上訴人仍應負責賠償。經證
    人丙○○證稱：「（問）一樓天花板的情況要如何處理？（
    答）要剷除油漆，烘乾混擬土，經過一段長時間，再作油漆
    恢復，不需作防水處理，費用如鑑定報告第壹項第4 點所示
    ，再外加利潤及稅捐」（本院卷第68頁），而依前開鑑定報
    告費用估算表所示「壹、4 室內平頂及牆面水泥漆（一底兩
    度）含批土」之直接工程費為5,700 元，如外加10％的廠商
    利潤及5 ％之廠商稅捐，該部分之修復費用應為6,555 元（
    計算式如下：5,700 ×115 ％=6,555），是被上訴人應賠償
    上訴人之金額為6,555元。
六、從而，上訴人依據侵權行為之法律關係請求被上訴人給付6,
    555 元及自起訴狀繕本送達翌日即96年4 月20日起至清償日
    止按年息5 ％計算之利息，為有理由，應予准許，逾此部分
    之請求，即屬無據，應予駁回。原審就上開應准許部分，為
    上訴人敗訴之判決，自有未洽，上訴意旨就此部分指摘原判
    決不當，求予廢棄改判，為有理由，至於超過上開應准許部
    分，原審為上訴人敗訴之判決，核無違誤，上訴意旨，就此
    部分指摘原判決不當，求予廢棄，為無理由，應駁回其上訴
    。
七、本件為判決之基礎已臻明確，兩造其餘攻擊及防禦方法核與
    本件判決結果不生影響，爰不予一一論述，附此敘明。
八、本院依職權定本件訴訟費用額為5,505 元（第一審裁判費1,
    990 元、證人旅費530 元、第二審裁判費2,985 元），應由
    被上訴人負擔百分之四，餘由上訴人負擔。
九、據上論結，本件上訴為一部有理由，一部無理由，依民事訴
    訟法第436 條之1 第3 項、第449 條第1 項、第450 條、第
    79條、第87條第1項，判決如主文。
中    華    民    國    97    年    7     月    10    日
                  民事第一庭  審判長法  官  黃小瑩
                                    法  官  洪舜帆
                                    法  官  藍雅清
以上正本證明與原本無異。
本件判決不得上訴。
中    華    民    國    97    年    7     月    15    日
                                    書記官  蘇意絜


司法院資訊處製作；財團法人民間司法改革基金會備份。
